最高法院民事判決　　　　　　九十四年度台上字第二三七七號
　　上　訴　人　甲○○
　　訴訟代理人　張立業律師
　　被 上訴 人　乙○○(即黃.
　　　　　　　　丙○○
　　　　　　　　丁○○
　　共　　　同
　　訴訟代理人　鄭斌濟律師
上列當事人間請求返還不當得利等事件，上訴人對於中華民國九
十三年六月一日台灣高等法院第二審判決（九十二年度重上字第
五號），提起上訴，本院判決如下：
    主  文
原判決關於駁回上訴人追加之訴及該訴訟費用部分廢棄，發回台
灣高等法院。
其他上訴駁回。
第三審訴訟費用關於駁回其他上訴部分，由上訴人負擔。
    理  由
本件上訴人主張：伊於民國七十六年間出資新台幣（下同）七百
萬元，委託被上訴人乙○○（即黃重逢）購買訴外人陳隆發、陳
欽鎮共有坐落台北縣汐止鎮○○○段（下同）六三一地號等土地
。詎乙○○未將購地餘款一百六十二萬八千四百元返還予伊侵占
入己。乙○○又未將購得土地移轉登記為伊名義，反將如原判決
附表一（下稱附表一）所示土地登記為自己名義，將原判決附表
二（下稱附表二）所示土地登記為被上訴人丁○○名下，將八０
０地號、九０四地號土地應有部分各二分之一及六五六之一五地
號、六五六之五地號土地應有部分各四分之一（下稱八００地號
等四筆土地）登記於被上訴人丙○○名下。丙○○嗣將八００地
號等四筆土地出售，以出售時土地公告現值計算，獲有利得一千
零三十萬六千四百元等情，爰依共同侵權行為及不當得利法律關
係，先位聲明求為命(一)乙○○給付上開購地餘款並加計自訴狀繕
本送達翌日起之法定遲延利息(二)丙○○給付上開利得並加計自訴
狀繕本送達翌日起之法定遲延利息(三)乙○○將如附表一所示土地
、丁○○將如附表二所示土地移轉登記為伊所有之判決。若認上
述土地係伊與乙○○、蔡春惠合夥（下稱三人合夥）購買，則備
位聲明求為命乙○○給付上開購地餘款、丙○○給付上開利得，
並均加計自訴狀繕本送達翌日起之法定遲延利息予三人合夥；乙
○○將如附表一所示土地、丁○○將如附表二所示土地移轉登記
為三人合夥之判決（上訴人於第一審僅為先位聲明請求，其先位
聲明(一)請求被上訴人連帶給付購地餘款本息，於原審追加備位聲
明如上，並減縮先位聲明(一)如上）。
被上訴人則以：上訴人未曾委託乙○○購買系爭土地，亦未交付
七百萬元予乙○○。伊等購買系爭土地係以自己資金購買，未自
上訴人處受有任何利益，亦未侵占上訴人款項。系爭土地登記伊
等名下，非無法律上原因。上訴人主張侵權行為損害賠償請求權
，亦已罹於時效而消滅等語，資為抗辯。
原審以：被上訴人以丙○○名義於七十六年七月二十四日及同年
十月八日分別與陳隆發、陳欽焙、陳欽鎮簽立土地買賣契約，並
於同年九月二十九日及十二月十八日將原判決附表一所示土地登
記於乙○○名下、附表二所示土地登記於丁○○名下、八００地
號等四筆土地登記於丙○○名下，有土地登記簿謄本（見一審卷
二五頁至八七頁）、不動產買賣契約書（見原法院卷(一)六九頁至
七二頁）可稽。查上訴人、乙○○及蔡春惠約定為建廟而合夥購
買系爭土地，共同授權訴外人高竹頭介紹買賣，由洪美雲為地主
介紹人等情，已據蔡春惠、洪美雲於上訴人自訴被上訴人涉嫌詐
欺、背信罪行刑事案件（案列台灣士林地方法院，下稱士林地院
，八十一年度自字第一五五號）審理中證述屬實，核與乙○○於
七十七年六月九日致高竹頭之存證信函（見上開刑事卷一六七頁
）所載相符。上訴人以松裕木業有限公司（下稱松裕公司）名義
簽發如第一審判決附表三所示支票四紙（下稱系爭支票）交付高
竹頭為合夥購地之用，已據提出高竹頭出具之受託書、蔡春惠出
具之授權書為證（見前述刑事卷一四四頁、一六三頁、一六四頁
）。其中面額八十萬元支票，係高竹頭於七十六年七月二十三日
兌領，存入自己帳戶，於同月二十四日分別提領二十萬元及八十
萬元；面額一百二十萬元支票，係高竹頭之配偶高張月雲於七十
六年八月十二日兌領，存入訴外人高碧穗帳戶，於同月十三日及
十九日分別提領一百十五萬元、四萬五千元等情，已經第一審法
院向華僑商業銀行內湖分行、台北銀行內湖分行、第一商業銀行
內湖分行查詢屬實，有各該銀行覆函、存款明細表（見一審卷二
四七頁至二四九頁、三０一頁至三０三頁、三四五頁至三四六頁
）可稽，另面額二百五十萬元支票二紙係乙○○自高竹頭處取得
為乙○○所不爭。前述七十六年七月八日不動產買賣契約約定簽
約時給付一百萬元，同年八月十七日給付第二期款一百萬元；而
同年十月八日不動產買賣契約約定簽約時給付五十萬元，同年十
月二十六日給付第二期款五十萬元。上開付款日期與金額與面額
八十萬元、一百二十萬元支票提領兌付接近，參以高竹頭於上訴
人於前述自訴前向士林地院檢察署告訴乙○○涉嫌詐欺罪行案件
（案列士林地院檢察署八十年度偵字第八七０號）所為證詞，可
認上訴人交付高竹頭之八十萬元、一百二十萬元支票，於兌付後
係交付乙○○以支付購地價款，上訴人主張七百萬元之支票款或
支票，均為乙○○以合夥人身分，自高竹頭處取得等情，應堪採
信。被上訴人雖辯稱：伊等係以自有資金購地，高竹頭交付前述
面額二百五十萬元支票二紙係向伊等借款云云，惟就購地自有資
金之來源，未舉出具體事證以實其說，亦未能證明交付借款與高
竹頭，所辯自不足採信。又上訴人前曾主張其與乙○○及蔡春惠
約定合夥購買系爭土地以供建廟，曾代乙○○墊支合夥出資五十
二萬五千元，而訴請乙○○返還代墊款，經台灣高等法院八十二
年度上更(三)字第八一號判決上訴人勝訴，復經本院八十五年度台
上字第一五一四號判決駁回乙○○之上訴而告確定，有上開判決
（見一審卷一六三頁至一七一頁）可參。上開民事事件之訴訟標
的為合夥出資墊款之返還請求權，然合夥契約之存否顯為重要爭
點，既經該事件法院依上訴人及乙○○辯論結果，認定上訴人、
乙○○及蔡春惠間，確有合夥購買系爭土地之約定，本件依調查
證據結果，亦為相同認定，且乙○○亦未提出新訴訟資料足以推
翻該確定判決之認定，而前開確定判決亦無顯然違背法令之處，
上訴人與乙○○間有合夥購地契約堪以認定。惟按因侵權行為所
生之損害賠償請求權，自請求權人知有損害及賠償義務人時起，
二年間不行使而消滅，自有侵權行為時起，逾十年者亦同，民法
第一百九十七條第一項定有明文。系爭土地買賣契約之簽立及移
轉登記為被上訴人等人名下，均完成於七十六年間，上訴人曾於
七十八年間向士林地院對被上訴人起訴請求所有權移轉登記，有
士林地院七十八年度訴字第三三一號判決附卷可稽（見一審卷一
四八頁至一五四頁），並於八十年間向士林地院檢察署告訴乙○
○詐欺，嗣於八十一年間向士林地院自訴被上訴人等詐欺、背信
，已經調閱士林地院檢察署八十年度偵字第八七０號案卷及士林
地院八十一年度自字第一五五號案卷全卷查明無誤，上訴人至遲
於斯時已知受有侵權行為損害及賠償義務人，竟遲至八十九年六
月二十八日始對被上訴人提起本件侵權行為損害賠償訴訟，其請
求權顯已罹於時效，被上訴人並為時效抗辯，則上訴人以侵權行
為之法律關係請求被上訴人賠償損害部分，即無理由。又不當得
利之成立，以無法律上之原因而受利益致他人受損害，且該受利
益與受損害之間有因果關係存在為其要件。其因給付而受利益者
，倘該給付係依有效成立之債權契約而為之，其受利益即具有法
律上之原因，不生不當得利問題。乙○○因受合夥委任購地，尚
有餘款一百六十二萬八千四百元未返還而為將之侵占入己等情，
固據刑事判決認定，惟該款項既係合夥用以購地之資金，依民法
第六百六十八條規定，自應為全體合夥人公同共有。又被上訴人
等取得系爭土地所有權，係基於地主依據有效之不動產買賣契約
所為移轉登記，尚難謂無法律上之原因；丙○○出售八００地號
等四筆土地所得價款，係基於其與第三人間有效之買賣契約所受
領價金之給付，亦非無法律上原因，雖上訴人或因乙○○違反合
夥約定而受有損害，然此損害與被上訴人取得系爭土地所有權或
買賣價金間，並無直接因果關係，故上訴人依不當得利之規定，
請求乙○○給付一百六十二萬八千四百元本息、丙○○給付一千
零三十萬六千四百元本息，暨乙○○、丁○○應分別將附表一、
二所示之土地移轉登記為上訴人所有，洵屬無據。又各合夥人之
出資，及其他合夥財產，為合夥人全體之公同共有，民法第六百
六十八條定有明文。故因合夥事務而涉訟者，除由執行業務之合
夥人代表合夥為原告或被告外，應由全體合夥人為原告或被告，
其當事人之適格，始無欠缺。查三人合夥事務迄今尚未清算，為
上訴人所自承（見原法院卷(一)第七六頁），則依前開說明，上訴
人請求乙○○、丙○○應分別將一百六十二萬八千四百元、一千
零三十萬六千四百元及法定遲延利息，移轉為三人合夥公同共有
，乙○○、丁○○應分別將附表一、二所示之土地移轉登記為三
人合夥公同共有，自應由全體合夥人為原告或被告，其當事人之
適格，始無欠缺，上訴人僅由其一人提起備位之訴於當事人之適
格，即有欠缺等詞，為其心證所由得。爰維持第一審所為上訴人
敗訴判決，並駁回上訴人追加之備位聲明。
廢棄發回部分（關於原判決駁回上訴人追加之訴部分）：
按審判長應向當事人發問或曉諭，令其為事實上及法律上陳述、
聲明證據或為其他必要之聲明及陳述；其所聲明或陳述有不明瞭
或不完足者，應令其敘明或補充之，民事訴訟法第一百九十九條
第二項定有明文。又按公同共有物之處分及其他之權利行使，除
其公同關係所由規定之法律或契約另有規定外，應得公同共有人
全體之同意，固為民法第八百二十八條第二項所明定。惟事實上
無法得全體公同共有人同意，如有對第三人起訴之必要，為公同
共有人全體利益計，僅由事實上無法得其同意之公同共有人以外
之其他公同共有人全體同意其中一人或數人起訴，似難謂其當事
人適格有所欠缺。查系爭土地係上訴人與乙○○、蔡春惠為合夥
建廟而購買，由上訴人先行墊支七百萬元交乙○○以供購地款之
支出，乙○○受三人合夥委任購地，未將餘款一百六十二萬八千
四百元返還，且將土地登記為自己或丁○○、丙○○名下，為原
審確定之事實。上訴人與乙○○利害相反，欲得乙○○同意對被
上訴人起訴，事實上顯有重大困難，而上訴人追加備位聲明時，
已主張蔡春惠已將其合夥之利益轉讓與伊（見原法院卷(二)一九二
頁、一九三頁、二八０頁），其真意苟係其已得蔡春惠同意起訴
，依上開說明，可否謂上訴人備位聲明之當事人不適格，即非無
再進一步研求餘地，乃原審對上訴人上開主張恝置不論，亦未遑
行使闡明權，使上訴人敘明或補充，逕認上訴人備位聲明當事人
不適格，即有未洽。上訴論旨，指摘原判決關此部分為不當，求
予廢棄，非無理由。
上訴駁回部分（關於原判決駁回上訴人先位聲明上訴部分）：
按各合夥人之出資及其他合夥財產，為合夥人全體之公同共有，
民法第六百六十八條定有明文，故合夥之財產與各合夥人之財產
有別。原審取捨證據、認定事實所論斷：系爭土地係上訴人與乙
○○、蔡春惠為合夥建廟而購買，由上訴人先行墊支七百萬元交
乙○○以供購地款之支出，並無不合。乙○○受三人合夥委任購
地，應將餘款一百六十二萬八千四百元返還三人合夥，並應將所
購得土地登記為三人合夥公同共有，其未返還餘款或未將土地移
轉為三人合夥公同共有，受害者為三人合夥而非上訴人個人。上
訴人自不得依侵權行為或不當得利之法律關係，請求乙○○返還
購屋餘款、丙○○返還出售土地利得、乙○○及丁○○將土地移
轉登記與己。原審駁回上訴人先位聲明，雖非以此為理由，惟結
論並無不合，仍應予維持。
據上論結，本件上訴為一部有理由，一部無理由。依民事訴訟法
第四百七十七條第一項、第四百七十八條第二項、第四百八十一
條、第四百四十九條第二項、第七十八條，判決如主文。
中　　華　　民　　國　九十四　年　 十二 　月　二十九　日
                      最高法院民事第八庭
                          審判長法官  朱　建　男
                                法官  顏　南　全
                                法官  許　澍　林
                                法官  袁　靜　文
                                法官  鄭　傑　夫
      本件正本證明與原本無異
                                      書  記  官
中　　華　　民　　國　九十五　年　　一　　月　 十三 　日
                                                      Ｑ
